臺灣南投地方法院民事判決
                                     109年度簡上字第68號
上  訴  人  林美珠  
訴訟代理人  蘇鴻寶  
被  上訴人  蘇丁福  
            蘇福來  
共      同
訴訟代理人  蔡奕平律師
            蔡得謙律師
上列當事人間確認通行權存在事件，上訴人對於民國109 年7 月
21日本院埔里簡易庭108年度埔簡字第193 號第一審民事簡易判
決提起上訴，本院於110年8月18日言詞辯論終結，判決如下：
    主  文
上訴駁回。
第二審訴訟費用由上訴人負擔。 
    事實及理由
壹、程序事項
　　按確認法律關係之訴，非原告有即受確認判決之法律上利益
    者，不得提起之，民事訴訟法第247條第1項前段定有明文。
    所謂即受確認判決之法律上利益，係指法律關係之存否不明
    確，致原告在法律上之地位有不安之狀態存在，且此種不安
    之狀態，能以本件確認判決將之除去者而言（最高法院52年
    度台上字第1240號判決意旨參照）。經查：被上訴人蘇丁福
    訴請確認其對上訴人所有坐落南投縣○○鄉○○段00○00地號土
    地（下稱系爭土地）如附圖一即南投縣埔里地政事務所複丈
    日期民國108年8月15日土地複丈成果圖（下稱附圖一）編號
    A（面積52平方公尺）所示土地，有通行權存在；被上訴人
    蘇福來訴請確認其對上訴人所有之系爭土地如附圖一所示編
    號B（面積16平方公尺）所示土地有通行權存在；均為上訴
    人所否認，則就該通行權之存在及範圍自屬不明確，致被上
    訴人法律上地位有不安之狀態，且能以本件確認判決將之除
    去，揆諸前開說明，被上訴人提起本件確認訴訟，即有受確
    認判決之法律上利益，合先敘明。
貳、實體事項 　
一、被上訴人部分：
　㈠於原審起訴主張略以：
  ⒈緣被上訴人蘇丁福、蘇福來、訴外人蘇福量等3人，均為訴外
    人蘇木之子。原南投縣○○鄉○○段0000○0000地號土地，均為
    蘇木所有。前開原54-2地號土地，嗣分割為現54-2地號土地
    （下稱系爭蘇丁福土地）、原同段54-14地號土地（下稱54-
    14地號土地）、同段54-15地號土地（下稱系爭蘇福來土地
    ）；前開原54-14地號土地，嗣分割為現54-14自地號土地、
    同段54-18地號土地。前開原54-5地號土地，嗣分割為現54-
    5地號土地、同段54-11地號土地（即系爭土地）、同段54-1
    2地號土地、同段54-13地號土地。
　⒉蘇木生前將前開現54-2地號土地分歸被上訴人蘇丁福單獨所
    有（即系爭蘇丁福土地），54-15地號土地分歸被上訴人蘇
    福來單獨所有（即系爭蘇福來土地），至現54-14、54-18、
    54-5、54-11（即系爭土地）、54-12、54-13地號等6筆土地
    分歸蘇福量單獨所有。
　⒊蘇木於70年間曾指示被上訴人蘇丁福，在系爭蘇丁福土地及
    系爭土地上興建房屋居住，並指示被上訴人蘇福來，在系爭
    蘇福來土地上祖厝繼續居住，造成被上訴人須通行系爭土地
    始能到達公路之問題。為解決前開問題，被上訴人與蘇福量
    曾為以下約定：⑴被上訴人蘇丁福與蘇福量於89年2月25日簽
    立約定書，確認被上訴人蘇丁福占有及通行系爭土地之權利
    （下稱系爭約定）。⑵被上訴人蘇福來與蘇福量於70年間達
    成換地協議，約定被上訴人蘇福來將原可分得54-5地號土地
    ，與蘇福量分得系爭土地位在被上訴人蘇福來居住祖厝前部
    分，相互交換，使被上訴人蘇福來有通行系爭土地之權利（
    下稱系爭協議）。⑶因有系爭約定及協議存在，被上訴人長
    期以來均依現況通行系爭土地至公路，蘇福量亦從未加以反
    對及妨礙。
　⒋蘇福量嗣於106年9月13日死亡，上訴人繼承前開6筆土地，並
    於106年11月29日以分割繼承為原因而全部登記為其所有。
    上訴人取得系爭土地所有權後，竟於108年5月26 日、6月9
    日將被上訴人住家通行系爭土地到公路之處，以塑膠圍籬阻
    斷。
  ⒌系爭蘇丁福及蘇福來土地目前與公路間無適宜之聯絡，致無
    法為通常之使用，均為袋地。系爭蘇丁福土地經系爭土地如
    附圖一編號A（面積52平方公尺）所示路線、系爭蘇丁福土
    地經系爭土地如附圖一編號B（面積16平方公尺）所示路線
    通行至公路（下稱甲方案），為通行必要範圍內，對周圍鄰
    地損害最小之處所及方法。
  ⒍爰依民法第787條第1項規定（法定通行權）或系爭約定及協
    議（約定通行權），提起本件訴訟，並請求擇一為有利判決
    ，並於原審聲明：⑴確認被上訴人蘇丁福就上訴人所有系爭
    土地如附圖一編號A（面積52平方公尺）所示土地，有通行
    權存在；⑵確認被上訴人蘇福來就上訴人所有系爭土地如附
    圖一編號B（面積16平方公尺）所示土地，有通行權存在；⑶
    上訴人應容忍被上訴人蘇丁福通行第1項土地範圍，且不得
    損壞、設置障礙物；⑷上訴人應容忍被上訴人蘇福來通行第2
    項土地範圍，且不得損壞、設置障礙物。
　㈡於本院補充略以：
　⒈關於法定通行權部分，系爭蘇丁福及蘇福來土地，均為袋地
    ，以系爭土地如附圖一編號A、B所示部分為通行路線，為通
    行必要範圍內，對周圍鄰地損害最小之處所及方法。
  ⒉關於約定通行權部分，系爭約定及協議均有效存在，且在約
    定被上訴人得通行系爭土地至公路，亦均未罹於消滅時效。
二、上訴人部分：
  ㈠於原審抗辯略以：
  ⒈系爭蘇丁福土地與公路間之聯絡（指附圖一編號A所示部分）
    ，上訴人未完全阻擋而尚可通行，仍有適宜之聯絡，並非袋
    地。系爭蘇福來土地與公路間有相互臨接，而可作為適宜之
    聯絡（指即附圖二編號B所示部分南方，呈長方形狀之部分
    土地），亦非袋地，倘認該聯絡非適宜之聯絡，亦係因被上
    訴人蘇福來於其上建造水泥駁坎、堆放盆栽植物等物品之任
    意行為所致，自不得主張要通行被上訴人所有之系爭土地。
  ⒉若認系爭蘇丁福及蘇福來土地均為袋地，且得通行系爭土地
    至公路，系爭蘇丁福土地經系爭土地如附圖二即南投縣埔里
    地政事務所複丈日期108年8月15日土地複丈成果圖（下稱附
    圖二）編號A所示（面積8平方公尺）路線、系爭蘇福來土地
    經系爭土地如附圖二編號B所示（面積5平方公尺）路線通行
    至公路（下稱乙方案），非但通行面積較小，亦不致影響系
    爭土地剩餘部分之經濟效用，始為通行必要範圍內，對系爭
    土地損害最小之處所及方法。
　⒊被上訴人蘇丁福所提約定書，並非真正；且依其內容，亦僅
    為贈與契約，非在約定通行系爭土地，在移轉贈與物前，上
    訴人得依民法第408條第1項規定撤銷；且系爭約定，亦已罹
    於消滅時效；被上訴人蘇丁福自不得據系爭約定，主張有約
    定通行權。
　⒋被上訴人蘇福來所稱系爭協議，並不存在，54-5地號土地由
    蘇福量取得，單純係因蘇木之贈與，並無上訴人蘇福來與蘇
    福量間有換地協議之事實；縱有系爭協議存在，亦已罹於消
    滅時效；被上訴人蘇福來自不得據系爭協議，主張有約定通
    行權。
  ⒌並於原審聲明：駁回被上訴人之訴。
　㈡於本院補充略以：
  ⒈系爭蘇丁福土地部分：乙方案之路徑顯較甲方案短，能更直
    接通行至道路，對被上訴人應更為便利；現況雖有水泥駁坎
    ，惟高度不高，僱用打石工拆除，僅需1日即可拆除完畢，1
    日工資僅需約新臺幣（下同）2,500至3,000元，打除後再鋪
    設柏油路面，8平方公尺面積費用僅約1,462.8元，合計花費
    僅需支出5,000 元，當不致造成其巨大損失；上訴人亦願提
    供乙方案土地；自屬通行必要範圍內，對系爭土地損害最小
    之處所及方法，屬較為可行之方案。
　⒉系爭蘇福來土地部分：乙方案之路徑顯較甲方案為短，能更
    直接通行至道路，對被上訴人應更為便利；現況雖有水泥駁
    坎，然為被上訴人蘇福來所自行建設，作為商業招牌、彩繪
    使用，且僱工拆除所需費用實少於1,000元，花費甚少，當
    不致造成其巨大損失，；上訴人亦願提供乙方案土地，自屬
    通行必要範圍內，對系爭土地損害最小之處所及方法，屬較
    為可行之方案。
　⒊又上訴人係於108年1月30日申請鑑界後，始知被上訴人係通
    行系爭土地之事實，之前未反對被上訴人通行，不能認係默
    認同意被上訴人之通行。
三、原審斟酌兩造之攻擊、防禦方法後，認系爭蘇丁福及蘇福來
    土地均為袋地，得通行系爭土地至公路；且通行如附圖一A
    、B部分範圍土地（即甲方案），為對鄰地損害最小之處所
    及方法；因而判決：如被上訴人於原審之聲明。上訴人不服
    提起上訴，並聲明：原判決廢棄；被上訴人於原審之訴駁回
    。被上訴人則答辯聲明：如主文第1項所示。
四、本院之判斷：
  ㈠54之2地號土地，為被上訴人蘇丁福所有（即系爭蘇丁福土地
    ）；54之15地號土地，為被上訴人蘇福來所有（即系爭蘇福
    來土地）；54之11地號土地，現為上訴人所有（即系爭土地
    ），且經於106年11月29日以分割繼承為原因而辦理登記；
    最近之公路為大雁巷（下稱系爭公路）；系爭土地之東側（
    自北側延伸至南側）內存有及臨接系爭公路等情，有各該土
    地之土地登記第一類謄本、地籍圖影本、空照圖、google地
    圖等件在卷可稽（見原審卷第31、35、41、137至151、427
    至431頁），並經原審法官會同南投縣埔里地政事務所及兩
    造履勘現場，製有勘驗筆錄及現場照片，且囑託該所測量繪
    製有如附圖一及二所示之土地複丈成果圖等件在卷足佐（見
    本院卷第157至178頁），且為兩造所未爭執，堪認為真實。
  ㈡系爭蘇丁福及蘇福來土地均為袋地：
  ⒈按土地因與公路無適宜之聯絡，致不能為通常使用者，除因
    土地所有人之任意行為所生者外，土地所有人得通行周圍地
    以至公路，民法第787條第1項前段定有明文。所謂「土地與
    公路無適宜之聯絡，致不能為通常之使用，其情形不以土地
    絕對不通公路為限，即土地雖非絕對不通公路，因其通行困
    難以致不能為通常之使用時，亦應許其通行周圍地以至公路
    （最高法院53年度台上字第2966號判決意旨參照）。至所謂
    「無適宜之聯絡」，係指土地與公路間無適宜之通路可資聯
    絡而言；所謂「通常使用」，應係指一般人車得以進出而聯
    絡通路至公路之情形；再所謂「公路」，係指公眾通行之道
    路。又是否致土地不能為通常使用，應斟酌土地之形狀、面
    積、位置、用途定之（最高法院81年度台上字第2453號判決
    意旨參照）。至土地本與公路有適宜之聯絡，可為通常使用
    ，而非袋地，竟因土地所有人之任意行為而阻斷，致成袋地
    ，則應由土地所有人自己承受該不利益，自不能再適用前開
    關於通行權之規定；又所稱「因土地所有人之任意行為所生
    」，例如因自行拆除橋樑或建築圍牆所致須改變通行者即是
    ，然若係因法律之變更或其他客觀情事變更致須改變通行者
    ，則不屬之（民法第787條立法理由參照）。
  ⒉系爭蘇丁福土地部分：
  ⑴系爭蘇丁福土地之西方為山林、南邊為上訴人所有54之14地
    號土地、北方及東方為上訴人所有系爭土地所包圍；須經過
    系爭土地始能與系爭公路聯絡等節，有前開地籍圖影本、空
    照圖、google地圖等件在卷可稽，並經原審法官履勘現場而
    製有勘驗筆錄及現場照片、附圖一及二等件在卷足佐，復為
    兩造所未爭執，是足認系爭蘇丁福土地與系爭公路間，因系
    爭土地之阻隔而未相鄰。
  ⑵上訴人固辯稱系爭蘇丁福土地與公路間之聯絡（指附圖一編
    號A所示部分），上訴人未完全阻擋而尚可通行，仍有適宜
    之聯絡等等。然而，該聯絡路線，即為上訴人於本件訴訟所
    否認之通行權路線，自難作為其抗辯系爭蘇丁福與公路間有
    適宜聯絡之依據；再者，系爭蘇丁福土地，為丙種建築用地
    ，有前開土地登記第一類謄本在卷可稽，其上有蘇丁福居住
    之建物（門牌號碼大雁巷32之1號）存在，亦有前開現場照
    片存卷可考，自須以一般車輛之方式通行至系爭公路，始能
    就該土地為通常之使用，惟該聯絡路線，經上訴人以圍籬阻
    斷（或僅留有約1人身得經過之開口），有相關照片存卷可
    考（見原審卷第79至81、103至105頁），尚難供車輛為通行
    ；況且，上訴人亦未抗辯系爭蘇丁福土地與系爭公路間有何
    其他聯絡存在，依原審法法官履勘現場而製有勘驗筆錄及現
    場照片，亦未顯示有何其他聯絡存在；自不足認系爭蘇丁福
    土地與系爭公路間存有適宜之聯絡，而能就系爭蘇丁福土地
    為通常之使用。
  ⑶基上，系爭蘇丁福土地與系爭公路間無適宜之聯絡，致不能
    為通常使用，已屬袋地；被上訴人蘇丁福自得依民法第787
    條第1項規定，通行周圍地至公路。
  ⒊系爭蘇福來土地部分：
　⑴系爭蘇福來土地之西方為山林、北方為上訴人所有54-18地號
    土地、南方為同段54之7地號土地、東邊為上訴人所有系爭
    土地；然系爭蘇福來土地內之東南側凸出一角部分（呈長方
    形狀之一小部分），似與系爭公路相臨等節，亦有前開地籍
    圖影本、空照圖、google地圖等件在卷可稽，並經原審法官
    履勘現場而製有前開勘驗筆錄及現場照片、附圖一及二等件
    在卷足佐，復為兩造所未爭執，是足認系爭蘇福來土地與系
    爭公路間，因系爭土地之阻隔，而大部分均未相鄰，僅東南
    側凸出一角部分（呈長方形狀之一小部分）可能相鄰。
  ⑵上訴人固辯稱系爭蘇福來土地與公路間有相互臨接，而可作
    為適宜之聯絡（指即附圖二編號B所示部分南方，呈長方形
    狀之部分土地），然而，系爭蘇福來土地，為丙種建築用地
    ，有前開土地登記第一類謄本在卷可稽，其上有蘇福來居住
    之建物（門牌號碼大雁巷32號）存在，亦有前開現場照片存
    卷可考，自須以一般車輛之方式通行至系爭公路，始能就該
    土地為通常之使用，惟該聯絡路線，窄處寬度僅約1公尺（
    依附圖一及二圖面比例尺換算），且其間存在有墊高之駁坎
    等節，亦經原審法官履勘現場而製有前開勘驗筆錄及現場照
    片、附圖一及二存卷可考，顯難供車輛為通行，自不足認系
    爭蘇福來土地與系爭公路間存有適宜之聯絡，而能就系爭蘇
    福來土地為通常之使用。
  ⑶至上訴人又辯稱倘認前開聯絡倘非適宜之聯絡，亦係因被上
    訴人於其上建造水泥駁坎、堆放盆栽植物等物品之任意行為
    所致，自不得主張要通行上訴人所有之系爭土地等等，為被
    上訴人蘇福來所否認，依民事訴訟法第277條本文規定，自
    應由抗辯此通行權排除或障礙事實存在之上訴人負擔舉證責
    任。然而，依上訴人所提及卷內之相關證據資料，尚無從認
    定前開水泥駁坎為何人或何機關、於何時所建造，自難認係
    被上訴人所建造，而有導致土地成為袋地之任意行為存在；
    況且，系爭蘇福來土地內之東南側凸出一角部分（呈長方形
    狀之一小部分），窄處寬度本僅約1公尺，本無法作為適宜
    之聯絡，亦非建造水泥駁坎之單一事實所致；從而，上訴人
    前開所辯，尚非可採。
  ⑷基上，系爭蘇福來土地與系爭公路間，雖可能有臨接，然無
    適宜之聯絡，致不能為通常使用，已屬（準）袋地；且該（
    準）袋地之形成，亦非被上訴人蘇福來之任意行為所致；被
    上訴人蘇福來自得依民法第787條第1項規定，通行周圍地至
    公路。
  ㈢系爭蘇丁福及蘇福來土地，就系爭土地如甲方案所示範圍，
    有通行權：
  ⒈按袋地通行權人應於通行必要之範圍內，擇其周圍地損害最
    少之處所及方法為之，民法第787條第2項定有明文，蓋該條
    第1項賦予袋地人得通行周圍鄰地，係藉由擴張袋地所有權
    之方式，使袋地仍能達到使用收益之功能，然此亦構成限制
    鄰地之效果，致鄰地受有使用收益上之負擔，自應必要及損
    害最小為其範圍，方能達成調和鄰地間關係，使鄰接土地均
    能達其使用收益功能而物盡其用之社會整體利益目的。是帶
    地通行權人之通行，自應限於必要之程度，且應選擇對鄰地
    損害最少之處所為之（最高法院83年度台上字第1606號判決
    意旨參照）。至所謂「通行必要範圍內」及「周圍地損害最
    少之處所及方法」，應依社會通常之觀念，就周圍鄰地之土
    地性質、地理狀況，周圍鄰地所有人或利用人之利害得失，
    斟酌判斷之（最高法院98年度台上字第1842號判決意旨參照
    ）。又所指之「通行必要範圍」，應兼顧安定性與發展性、
    客觀性與主觀性；安定性指過去通路通行事實之延續，發展
    性則指未來事實上之需要而為現狀之變更；客觀性指袋地亟
    需通路以之為對外聯絡，依地表地形之位置關係，客觀上為
    一般人所認同之通行路線，例如直線之路線優於曲折之路線
    ，不需拆除地上物之路線優先於需拆毀地上物之路線；主觀
    性指依袋地使用權人之使用目的所被認定之通行路線。所指
    「對周圍地損害最少之處所及方法」，可就通行地現在之使
    用類別（該通行土地之地目為何）、對他人土地完整性之影
    響（是否會產生畸零地、對建物之建築是否有影響）、對地
    上物之影響（是否要拆除地上物）、對他人造成之損失等各
    項因素綜合比較。
  ⒉經查：系爭蘇丁福及蘇福來土地與系爭公路間，係因系爭土
    地之阻隔而未相鄰或無適宜之聯絡，不論選擇何種通行處所
    ，均難免經過系爭土地，始能與系爭公路為適宜之聯絡，是
    以系爭土地作為通行鄰地，實屬必要之通行處所。再者，系
    爭蘇丁福及蘇福來土地，通過系爭土地至系爭公路，所通過
    土地之筆數，當屬最少，且兩造提出甲及乙方案（即附圖一
    及二），亦均僅主張通過系爭土地，是僅以系爭土地作為通
    行鄰地，自屬對周圍鄰地損害最小之通行處所。
　⒊系爭蘇丁福土地部分：
  ⑴甲方案（即附圖一編號A部分）：
    兩造於原審法官履勘時均表示不爭執被上訴人蘇丁福自921
    地震發生後迄今，均係經由此通行路線至系爭公路之事實（
    見原審卷第159、165頁），是此通行路線應符合當事人間就
    土地使用之安定性。再者，此通行路線係自系爭蘇丁福土地
    上建物前之柏油路面往北筆直延伸，經由系爭土地與系爭公
    路聯絡；且行經系爭土地部分，現況亦屬柏油路面，除上訴
    人於本件訴訟起訴前所設置圍籬外，無任何地上物或阻礙存
    在；又地上建物前之柏油路面、系爭土地上之柏油路面、系
    爭公路面彼此間，地勢平坦而一貫，無高低差存在；系爭土
    地上之柏油路面，係成較平緩之斜角方式，與系爭公路相接
    等事實，有前開現場照片在卷可佐，足認依此通行路線至系
    爭公路，非但毋庸為拆除任何地上物、整復土地間及與公路
    間高低差等作為，而不致額外之破壞及支出，亦可避免通行
    路線切入系爭公路時，因角度過大、地勢高低差緣故，致較
    難順利且安全地進入系爭公路，進而發生阻塞公路流暢或交
    通事故之危險，自屬對通行人及往來大眾均較為安全適當之
    路線，應符合對土地使用上之主觀性及安全性。況且，系爭
    土地之東側現況，為系爭公路一部、路邊之樹木、駁坎等事
    實，有相關照片在卷可查，現實上已難供上訴人作其他使用
    ，此通行路線亦係鄰著系爭公路邊樹木及駁坎而通行，非將
    上訴人現實上可使用之土地從中一分而二，是此通行路線，
    對於上訴人所生之損害，尚不至過鉅。系爭蘇丁福為丙種建
    築用地，其上有被上訴人蘇丁福居住之建物存在，自須以一
    般車輛之方式通行至系爭公路，始能就該土地為通常之使用
    ；復衡以汽車依道路交通安全規則第38條規定全寬得以2.5
    公尺為上限，為求車輛通行之安全，通行寬度自不宜低於2.
    5公尺，而應以3公尺為適當。
　⑵至上訴人辯稱乙方案（即附圖二編號A部分）始為系爭土地損
    害最小之通行路線等等。此通行路線通往系爭公路之路徑，
    固較甲方案通行路線為短，且位於系爭土地東側之狹長地帶
    ，對系爭土地損害較小。然而，此通行路線，已反於過往約
    20年間之通行方式，且所行經系爭土地部分（即附圖二編號
    A部分），現況長有雜樹，具相當程度之高低落差，是亦建
    造有相當高度之水泥駁坎，有前開現場照片附卷可憑，倘依
    此通行路線至系爭公路，尚須拆除前開水泥駁坎、整復土地
    與系爭公路間之高低落差、鋪設適宜之路面，而變動過大，
    須支出相當之時日及花費。再者，此通行路線較為短促，存
    有相當之高低落差，縱經拆除前開水泥駁款、整復土地與系
    爭公路間之高地落差，仍勢必形成長度較短、坡度較陡之通
    行路線；佐以此通行路線通行至公路，係呈接近直角之方式
    ，與系爭公路相接；加諸以此通行路線，路寬僅2.5公尺，
    恰與法規所允許車輛全寬等同而已；當會造成通行路線切入
    系爭公路時，因轉彎角度較大、路線寬度較窄、坡度較陡、
    兩側仍存在高低差等緣故，致較難順利且安全地進入系爭公
    路，進而發生阻塞公路流暢或交通事故之危險，對通行人及
    往來大眾均較為危險之路線。從而，此通行路線，顯不合乎
    對土地使用上之安定性、主觀性、客觀性，難認將來能屬適
    宜之聯絡。
　⑶基上，系爭蘇丁福土地通行系爭土地如附圖一編號A所示範圍
    土地至系爭公路，屬必要且對周圍鄰地損害最小之處所及方
    法，故於此範圍內，應有通行權存在。
　⒋系爭蘇福來土地部分：
  ⑴甲方案（即附圖一編號B部分）：
    兩造於原審法官履勘時均表示不爭執被上訴人蘇福來自921
    地震發生後迄今，均係經由此通行路線至系爭公路之事實，
    是此通行路線應符合當事人間就土地使用之安定性。再者，
    此通行路線係自系爭蘇福來土地上建物前之柏油路面往東北
    方向延伸，經由系爭土地與系爭公路聯絡；且行經系爭土地
    部分，現況亦屬柏油路面，除上訴人於本件訴訟起訴前所設
    置圍籬外，無任何地上物或阻礙存在；又地上建物前之柏油
    路面、系爭土地上之柏油路面、系爭公路之柏油路面彼此間
    ，地勢雖呈斜坡，然路面整復平坦而一貫；系爭土地上之柏
    油路面，係成較平緩之斜角方式，與系爭公路相接等事實，
    有前開現場照片在卷可佐，足認依此通行路線至系爭公路，
    非但毋庸為拆除任何地上物、整復土地間及與公路間高低差
    等作為，而不致額外之破壞及支出，亦可避免通行路線切入
    系爭公路時，因角度過大緣故，致較難順利且安全地進入系
    爭公路，進而發生阻塞公路流暢或交通事故之危險，應屬對
    通行人及往來大眾均較為安全適當之路線，應符合對土地使
    用上之主觀性及安全性。況且，系爭土地之東側，形狀呈狹
    長之型態，現況為系爭公路一部、路邊之樹木、駁坎等事實
    ，有相關照片在卷可查，現實上已難供上訴人使用，此通行
    路線亦僅係利用此部土地而通行，非將上訴人現實上可使用
    之土地充其通行，是此通行路線，對於上訴人所生之損害，
    尚屬輕微。系爭蘇福來為丙種建築用地，其上有被上訴人蘇
    福來居住之建物存在，自須以一般車輛之方式通行至系爭公
    路，始能就該土地為通常之使用；復衡以汽車依道路交通安
    全規則第38條規定全寬得以2.5公尺為上限，為求車輛通行
    之安全，通行寬度自不宜低於2.5公尺，而應以3公尺為適當
    。
  ⑵至上訴人辯稱乙方案（即附圖二編號B部分）始為系爭土地損
    害最小之通行路線等等。此通行路線通往系爭公路之面積，
    固較甲方案通行路線為小。然而，此通行路線，已反於過往
    約20年間之通行方式，且所行經系爭土地部分（即附圖二編
    號B部分），現況具相當程度之高低落差，亦建造有相當高
    度之水泥駁坎，有前開現場照片附卷可憑，倘依此通行路線
    至系爭公路，尚須拆除前開水泥駁坎、整復土地與系爭公路
    間之高低落差、鋪設適宜之路面，而變動過大，致須支出相
    當之時日及花費。再者，此通行路線存有相當之高低落差，
    縱經拆除前開水泥駁款、整復土地與系爭公路間之高地落差
    ，仍勢必形成有相當坡度之通行路線；佐以此通行路線通行
    至公路，係呈接近直角之方式，與系爭公路相接；加諸以此
    通行路線，路寬僅2.5公尺，恰與法規所允許車輛全寬等同
    而已；當會造成通行路線切入系爭公路時，因轉彎角度較大
    、路線寬度較窄、有相當坡度、兩側仍存在高低差等緣故，
    致較難順利且安全地進入系爭公路，進而發生阻塞公路流暢
    或交通事故之危險，對通行人及往來大眾均較為危險之路線
    。從而，此通行路線，顯不合乎對土地使用上之安定性、主
    觀性、客觀性，難認將來能屬適宜之聯絡。
  ⑶基上，系爭蘇福來土地通行系爭土地如附圖一編號B所示範圍
    土地至系爭公路，屬必要且對周圍鄰地損害最小之處所及方
    法，故於此範圍內，應有通行權存在。
  ⒌按鄰地通行權之性質，為土地所有權人所有權之擴張，與鄰
    地所有權人所有權之限制，是以土地所有權人或使用權人，
    如確有通行鄰地之必要，鄰地所有權人或使用權人，即有容
    忍其通行之義務，此為法律上之物的負擔（最高法院70年度
    台上字第3334號判決意旨參照）。又通行權人既經確認有通
    行權存在，被通行地之所有人及使用人自有容忍之義務（最
    高法院85年度台上字第1781號判決意旨參照）。經查：系爭
    蘇丁福及蘇福來土地就系爭土地分別既有如附圖一編號A、B
    所示範圍之通行權，基於通行權之作用，上訴人前揭通行權
    範圍土地內，自應容忍被上訴人通行，不得為任何妨礙被上
    訴人通行之行為。
五、綜上所述，被上訴人本於民法第787條第1項前段，請求確認
    被上訴人蘇丁福就上訴人所有系爭土地如附圖一編號A所示
    （面積52平方公尺）土地、被上訴人蘇福來就上訴人所有系
    爭土地如附圖一編號B所示（面積16平方公尺）土地，有通
    行權存在；並請求上訴人於前開通行範圍內土地，應容忍被
    上訴人通行，且不得損壞、設置障礙物，為有理由，應予准
    許。原審為被上訴人勝訴之判決，經核並無違誤，上訴論旨
    仍執陳詞指摘原判決不當，聲明廢棄改判，為無理由，應駁
    回其上訴。至被上訴人另主張本於系爭約定及協議（約定通
    行權），請求確認前開範圍（即甲方案）之通行權，及命上
    訴人應容忍及不得妨礙通行等語，因與其本於民法第787條
    第1項前段（法定通行權）所為請求（亦為甲方案）間，屬
    選擇合併之類型，原審及本院既依前開規定對其相同請求認
    有理由而為准許，即毋庸再就其另主張部分加以論斷，附此
    敘明。
六、本件事證已臻明確，兩造其餘攻擊防禦方法及舉證，核與判
    決結果不生影響，爰不逐一論述，併此敘明。
七、據上論結，本件上訴為無理由，依民事訴訟法第436條之1第
    3項、第449條第1項、第78條，判決如主文。
中　　華　　民　　國　 110　　年　　9 　　月　　 15 　日
                  民事第二庭審判長法  官  徐奇川
                                  法  官  鄭順福
                                  法  官  葉峻石
以上正本證明與原本無異。
本判決不得上訴。
中　　華　　民　　國　 110　　年　　9 　　月　　 15 　日
                               書記官  沈柏樺